【裁判字號】    98,簡上,259
【裁判日期】    981231
【裁判案由】    妨害名譽
【裁判全文】
臺灣嘉義地方法院刑事判決             98年度簡上字第259號
上  訴  人
即  被  告  甲○○
上列被告因妨害名譽案件，不服本院嘉義簡易庭於民國98年10月
30日所為98年度嘉簡字第1270號第一審簡易判決（聲請簡易判決
處刑案號：97年度偵續字第92號），提起上訴，本院管轄之第二
審合議庭判決如下：
    主  文
上訴駁回。
    犯 罪 事 實
一、甲○○因其女兒陳桂芬等人與王碧雲間有合會債務糾紛，認
    王碧雲仍積欠會款未清償，委由林駿菘（綽號泰山）催討，
    甲○○與林駿菘（應另由檢察官偵辦）均明知王碧雲之子乙
    ○○與上開合會債務無涉，亦未積欠其等債務，竟與數名真
    實姓名、年籍不詳之成年人，共同意圖散布於眾，基於誹謗
    之犯意聯絡，由該數名不詳之成年人於民國97年1月15日某
    時，至乙○○所任職位於嘉義市○○路692號「現代汽車公
    司」前馬路安全島上，懸掛書有「乙○○夫婦有錢不還、惡
    性倒閉、馬上還錢」不實事項之白布條1條，以此方式指摘
    足以毀損乙○○名譽之事。
二、案經乙○○訴請臺灣嘉義地方法院檢察署檢察官偵查後，聲
    請簡易判決處刑。
    理  由
壹、程序事項
一、按被告以外之人於審判外之言詞或書面陳述，除法律有規定
    者外，不得作為證據；而於偵查中向檢察官所為之陳述，除
    顯有不可信之情況者外，得為證據，刑事訴訟法第159條第1
    項、第159條之1第2項分別定有明文。本件證人即告訴人乙
    ○○之兄黃騰進於偵查中之證述，固屬被告以外之人於審判
    外之言詞陳述，惟係於自由意志下所為陳述，並經檢察官告
    知作證之義務及偽證之處罰後具結，復無顯不可信之情形，
    依刑事訴訟法第159條之1第2項規定，自應有證據能力。
二、另被告以外之人於審判外之陳述，雖不符前4條（即刑事訴
    訟法第159條之1至之4）之規定，而經當事人於審判程序同
    意作為證據，法院審酌該言詞陳述或書面陳述作成時之情況
    ，認為適當者，亦得為證據；當事人、代理人或辯護人於法
    院調查證據時，知有第159條第1項不得為證據之情形，而未
    於言詞辯論終結前聲明異議者，視為有前項之同意，此觀刑
    事訴訟法第159條之5規定甚明。本件公訴檢察官及被告於本
    院準備程序及審理時對於證人即告訴人乙○○、王碧雲、黃
    騰進、「現代汽車公司」員工傅瑞龍、王陸燈、里長吳志釗
    、許輝延、林駿菘、被告女兒陳桂芬於偵查中檢察事務官詢
    問之證述暨其他相關具傳聞性質之證據資料（詳如下述），
    均表示同意作為本案之證據，且迄於辯論終結前亦未聲明異
    議。本院審酌前揭證人之陳述及證據資料作成時之情況，核
    無違法取證或其他瑕疵，認為以之作為證據為適當，自得作
    為證據。
貳、實體事項
一、訊據被告甲○○，固坦承因其女兒陳桂芳等人與王碧雲間合
    會債務糾紛，委託林駿菘向王碧雲催討，並於97年1月22日
    在里長吳志釗住處協調，林駿菘亦有到場，乙○○並非合會
    債務之債務人等情，惟矢口否認有何妨害乙○○名譽之犯行
    ，辯稱：委託之初有交代林駿菘不可用不法方式，且係對王
    碧雲催討，並未囑其可以向乙○○催討，對於掛白布條乙事
    ，全然不知云云。惟查：
(一)於97年1月14日綽號「泰山」（即林駿菘）以電話聯絡黃騰
    進，詢問債務要如何處理，並將電話交予綽號「阿來」之成
    年男子，「阿來」告知事情不用處理，但會叫人去丟雞蛋、
    金紙、綁布條等語，「阿來」講完電話後再交予被告，被告
    告知黃騰進要其兄弟將錢處理好等語，旋於隔日（即15日）
    某時，數名姓名不詳之成年人在乙○○工作處所對面之馬路
    安全島上，懸掛書寫「乙○○夫婦有錢不還、惡性倒閉、馬
    上還錢」之白布條等事實，迭據證人即告訴人於偵查中檢察
    事務官詢問及本院審理時具結、黃騰進於偵查中檢察事務官
    詢問及檢察官訊問具結、傅瑞龍於偵查中檢察事務官詢問時
    證述明確（見臺灣嘉義地方法院檢察署97年度偵續字第92號
    卷，下稱偵續卷，第25頁；同署97年度交查字第510號卷，
    下稱交查卷，第10至13頁；本院卷第38至49頁），並有錄音
    譯文、錄音光碟及照片1張在卷可核（見同署97年度他字第4
    58號卷第6至10頁），足認上開證人之證述應屬真實，足堪
    採信。
(二)證人王陸燈於偵查中檢察事務官詢問時證稱：97年1月22日
    在里長吳志釗住處協調王碧雲與被告間之債務，還未對帳前
    對方即說要討新臺幣（下同）150萬元，綽號「阿來」之男
    子對王碧雲等人告以「不用對了，要輸贏」等語，但對完帳
    後，王碧雲並未積欠被告，對方仍堅持要給付，被告當場並
    未制止等語，證人吳志釗亦證稱：乙○○委託協調，過程中
    有男子大聲說要輸贏，經過對帳，王碧雲並未積欠被告，但
    被告均不承認，討債公司還未對帳即稱要拿150萬元，被告
    當場並未制止，討債集團老大有說拿一些錢出來，大家就不
    要再糾葛等語（見交查卷第30至32頁），林駿菘亦證稱：「
    阿來」係伊公司之人，負責跟債主協商債務，其在里長家有
    說錢不用討，要輸贏等語（見交查卷第37至39頁），顯見在
    里長住處協調債務時，「阿來」應有為前揭言詞，而「阿來
    」為林駿菘公司之人員，被告委託林駿菘催討債務，對於「
    阿來」之舉措並無任何制止動作，雖未教唆其等為之，然亦
    默認其等行為，要屬無疑。另被告委託林駿菘處理債務金額
    為100萬元，委任契約書上之日期填載為93年2月18日，然林
    駿菘原名林泰山，於88年5月11日改名為林冠霆，又於93年1
    2月7日改名為林建霖，再於95年6月6日改名為林駿菘，並有
    妨害自由、懲治盜匪條例、恐嚇等案件之刑事犯罪紀錄，此
    有委任契約書、客戶債權處理服務合約書、全國刑案資料查
    註表各1份在卷為佐（見交查卷第20至22、42至45頁），另
    林駿菘所屬之全利財務處理服務有限公司，實際上並未設立
    登記，此有財團法人金融聯合徵信中心資料查詢1紙在卷供
    參（見同署97年度偵字5665號卷第10頁），顯見林駿菘素行
    非佳，以未設立之財務公司名義簽立合約書，又約定可取得
    債權總額之50％高額報酬，復以委任契約書上載明經手人係
    「林駿菘」，可知絕非於93年間簽立，被告於本院審理時亦
    坦承：委任契約係97年間簽立等語（見本院卷第53頁），衡
    情被告若認與王碧雲之間尚有合會債務糾紛，自可依循正當
    之法律救濟途徑，例如聲請支付命令或起訴取得強制執行名
    義後，再對於王碧雲之財產進行強制執行以獲債權之清償，
    被告捨此不為，明知與王碧雲債務於91年、92年間即已發生
    ，拖延至97年間始委任林駿菘處理債務，又被告供稱：林駿
    菘係姑婆之孫子等語（見交查卷第41頁），即被告與林駿菘
    有親戚關係，對於林駿菘應有相當之認識，並知悉其有受任
    處理所謂不良債務之情事，始委託林駿菘處理與王碧雲間之
    債務，且依契約書約定，亦非委由林駿菘向法院聲請強制執
    行等處理，更徵被告對於林駿菘處理債務之方式，應有認識
    將以予債務人心理強制壓力之方式達到獲償之目的，而非循
    正當法律程序，至為灼然。況對於為何委任契約書要倒填日
    期乙節，被告卸責供稱：係許輝延唸給伊聽云云（見本院卷
    第53頁），更見若尚有債務存在，應無倒填日期之必要，此
    舉無非為使索討債務更合理正當，是否尚仍積欠合會款項，
    不無疑問。至於陳桂芬於偵查中證稱：會錢均係父親出面與
    王碧雲處理，不認識林駿菘，亦未至里長住處參與協調債務
    等語（見交查卷第40頁；偵續卷第11頁），證人許輝延於偵
    查中檢察事務官詢問時則證述：被告拜託伊載往里長住處，
    當時僅坐在旁邊，並未注意其等之商談內容等語（見交查卷
    第35、36頁），均無從為有利被告之認定，併以敘明。
(三)按共同正犯之成立，祇須具有犯意之聯絡，行為之分擔，既
    不問犯罪動機起於何人，亦不必每一階段犯行，均經參與。
    共同實行犯罪行為之人，在合同意思範圍內，各自分擔犯罪
    行為之一部，相互利用他人之行為，以達其犯罪之目的者，
    即應對於全部所發生之結果，共同負責；又共同正犯間，非
    僅就其自己實行之行為負其責任，並在犯意聯絡之範圍內，
    對於他共同正犯所實行之行為，亦應共同負責；又共同正犯
    不限於事前有協議，即僅於行為當時有共同犯意之聯絡者亦
    屬之，且表示之方法，不以明示通謀為必要，即相互間有默
    示之合致亦無不可（最高法院97年度臺上字第2517號判決意
    旨參照）。承前各節，相互勾稽，被告以倒填日期方式，委
    託素行不良之林駿菘催討債務，而於本案發生前，尚且知悉
    林駿菘、「阿來」撥打電話予黃騰進，並稱以不還錢要丟雞
    蛋、掛白布條等情，隔日即有懸掛白布條之情事發生，可合
    理推論係屬林駿菘等人所為，且黃騰進平時均居住在高雄市
    ，已據乙○○於本院審理時證述在卷（見本院卷第48頁），
    因地緣之便，遂至乙○○辦公處所對面懸掛白布條，亦非悖
    於常情。縱被告與林駿菘等人事前並未就懸掛白布條毀損乙
    ○○名譽以達逼迫其等償還合會債務等節為商議，或非實際
    懸掛白布條之人，然被告對於林駿菘將採取何方式催討債務
    應有認識，並相互有默示之犯意合致，揆以前揭說明，對於
    林駿菘等人所為之本件犯行，仍應共負責任。
(四)綜上所述，被告上揭所辯，委屬圖卸刑責之詞，應不足採。
    本件事證明確，被告犯行洵堪認定，應予依法論科。
二、查被告、林駿菘與數名不詳姓名之成年人共同基於誹謗之犯
    意，由該不詳之成年人以懸掛白布條之方式，吸引路人注意
    ，事後未有將白布條散發傳布之行為，並未達於刑法第310
    條第2項散布文字指摘足以毀損他人名譽之程度，是核被告
    所為，係犯刑法第310條第1項之誹謗罪，被告與林駿菘、數
    名不詳姓名成年人間，有犯意聯絡及行為分擔，為共同正犯
    。原審認事證明確，適用刑法第28條、第310條第1項、第41
    條第1項前段，審酌被告之生活狀況、品行、智識程度，犯
    罪動機及犯罪後仍飾詞圖辯，態度不佳等一切情狀，量處有
    期徒刑2月，並諭知如易科罰金，以1,000元折算1日，另說
    明白布條並未扣案，且業已拆除，若未宣告沒收，尚與公共
    利益或公共安全並無顯然違背，不併予宣告沒收，認事用法
    均無不合，量刑亦無不當。被告上訴意旨仍執前詞否認犯罪
    ，指摘原判決不當為無理由，應予駁回。
據上論斷，應依刑事訴訟法第455條之1第1項、第3項、第368條
，判決如主文。
本案經檢察官侯德人到庭執行職務。
中    華    民    國    98    年    12    月    31    日
                    刑事第二庭  審判長法  官  沈福財
                                      法  官  卓春慧
                                      法  官  林青怡
上列正本證明與原本無異。
本件不得上訴。
中    華    民    國    98    年    12    月    31    日
                                      書記官  李佳惠
附錄本案論罪科刑法條全文
刑法第310條
意圖散布於眾，而指摘或傳述足以毀損他人名譽之事者，為誹謗
罪，處一年以下有期徒刑、拘役或五百元以下罰金。
散布文字、圖畫犯前項之罪者，處二年以下有期徒刑、拘役或一
千元以下罰金。
對於所誹謗之事，能證明其為真實者，不罰。但涉於私德而與公
共利益無關者，不在此限。

司法院資訊處製作；財團法人民間司法改革基金會備份。
